臺灣高等法院民事判決　　　　　　　　　 96年度上字第120號
上　訴　人　丁○○○
訴訟代理人　蘇衍維律師
複　代理人　丙○○
被　上訴人　甲○○
　　　　　　乙○○（依原判決當事人欄記載，暫列被上訴人）
上列當事人間請求分割共有物事件，上訴人對於中華民國95年11
月20日臺灣臺北地方法院95年度訴字第3820號第一審判決提起上
訴，本院不經言詞辯論，判決如下：
    主  文
原判決（確定部分除外）廢棄，發回臺灣臺北地方法院。
    理  由
一、按第一審之訴訟程序有重大之瑕疵者，第二審法院得廢棄原
    判決，而將該事件發回原法院。但以因維持審級制度認為必
    要時為限。民事訴訟法第451條第1項定有明文。
二、本件被上訴人甲○○於民國95年2月14日以其與被上訴人（
    暫列）乙○○為共同原告，具狀起訴聲明：(一)分割兩造共有
    坐落台北市○○區○○段480之1地號土地准予分割，分割方
    法如原判決附圖甲案所示。(二)上訴人就上開分割結果協同其
    辦理分割登記（見原審調字卷2頁）。經原法院於95年3月13
    日先行調解程序，甲○○即提出乙○○出具之委任狀，代理
    乙○○到場進行調解（見原審調字卷12、14頁）。嗣調解不
    成立，原法院乃按該事件適用之訴訟程序，定於95年5月9日
    即為訴訟之辯論，甲○○則於當日另提出乙○○出具之委任
    狀（下稱第2份委任狀），以其兼任乙○○之訴訟代理人，
    而為訴訟行為（見原審訴字卷3、18、20頁），原法院並據
    其聲明陳述為上訴人部分敗訴之判決，即准依原判決附圖甲
    案所示之分割方法分割上開土地，另駁回被上訴人其餘之訴
    ，被上訴人就其敗訴部分，未提起上訴，已告確定。上訴人
    則就其敗訴部分，提起上訴。
三、惟查：上訴人所稱乙○○未委任甲○○為原審訴訟代理人一
    節，業據乙○○於96年6月11日在本院陳稱：甲○○未經其
    同意即刻用其印章在95年2月14日起訴狀，先行起訴，嗣始
    提出空白委任狀要其簽名蓋章，其只願意委任甲○○代為調
    解行為，並言明調解不成立即算了，其不願意起訴為原告，
    且認為其未繳納裁判費，法院將駁回該案，亦未同意委任甲
    ○○代理為訴訟行為，更不承認甲○○為其一審訴訟代理人
    等語明確（見本院卷80頁反面、81頁正面），核與甲○○所
    述：委任狀之案號、日期均係其所寫，95年2月14日起訴狀
    上之乙○○印文係其未受乙○○委任而刻用，乙○○有說不
    交出印鑑章，要打官司由其自己出錢處理，（問：既然乙○
    ○不願意起訴，你為何不以自己的名義起訴？）其以為自己
    一個人起訴，案件不能進行等情相符（見本院卷81頁正面）
    ，應堪信為真實。又甲○○明知乙○○不願為原告而起訴，
    僅願進行解調，則乙○○簽章出具之委任狀即已限定使用範
    圍為調解事件，乃甲○○竟違反乙○○之本意及授權範圍，
    於第2份委任狀上，擅自填載其出具日期及原審訴訟案號，
    難謂其已受乙○○合法委任為原審之訴訟代理人。
四、按當事人之訴訟代理權有無欠缺，為法院應依職權調查之事
    項（最高法院77年度台上字第791號、79年度台上字第2071
    號判決要旨參照）。又按分割共有物之訴屬固有必要共同訴
    訟，須共有人全體參與訴訟，其當事人之適格始無欠缺，如
    有當事人不適格之情形，法院即不得對之為實體上之裁判。
　  而關於當事人適格之要件，無論訴訟進行至如何之程度，法
    院亦應依職權調查之（最高法院79年度第1次民事庭會議、
    78年度台上字第1674號、85年度台上字第905號判決要旨參
    照）。承前所述，乙○○不同意提起本件訴訟，亦未委任
　  甲○○為原審之訴訟代理人，則甲○○之訴訟代理權即有欠
    缺；另甲○○明知乙○○不願為原告，又未將之追列為共同
    被告，本件亦有當事人不適格之情形。揆諸前揭說明，上開
    當事人之訴訟代理權有無欠缺，及當事人適格之要件，均為
    法院應依職權隨時調查之事項。乃原審未察，徒憑甲○○提
    出逾越授權範圍之委任狀，對未經合法代理之乙○○，且有
    當事人不適格情形之虞之本件訴訟逕為實體判決，其訴訟程
    序自屬有重大之瑕疵，基此所為之判決，亦屬違背法令。而
    乙○○於本院既不願追認甲○○於原審所代理之訴訟行為，
    以補正其訴訟代理權之欠缺（見本院卷81頁正面），上訴人
    復不同意由本院就該事件自為實體之裁判，以補正上開訴訟
    程序之瑕疵（見本院卷85頁），則為維持審級制度，並保障
    當事人之程序權，爰不經言詞辯論，逕將原判決（確定部分
    除外）廢棄，發回原法院另為適當之處理。
五、據上論結，本件上訴為有理由，依民事訴訟法第451條第1項
    、第453條，判決如主文。
中　　華　　民　　國　　96　　年　　6　　 月　　25　　日
                    民事第十六庭
                      審判長法　官  沈方維
　　　　　　　　　　　　　　法　官  王淇梓
　　　　　　　　　　　　　　法　官  張競文
正本係照原本作成。
如不服本判決，應於收受送達後20日內向本院提出上訴書狀，其
未表明上訴理由者，應於提出上訴後20日內向本院補提理由書狀
（均須按他造當事人之人數附繕本）上訴時應提出委任律師或具
有律師資格之人之委任狀；委任有律師資格者，另應附具律師資
格證書及釋明委任人與受任人有民事訴訟法第466條之1第1項但
書或第2項（詳附註）所定關係之釋明文書影本。
中　　華　　民　　國　　96　　年　　6 　　月　　25　　日
　　　　　　　　　　　　　　書記官  章大富
附註：
民事訴訟法第466條之1（第1項、第2項）：
對於第二審判決上訴，上訴人應委任律師為訴訟代理人。但上訴
人或其他法定代理人具有律師資格者，不在此限。
上訴人之配偶、三親等內之血親、二親等內之姻親，或上訴人為
法人、中央或地方機關時，其所屬專任人員具有律師資格並經法
院認為適當者，亦得為第三審訴訟代理人。
